【裁判字號】    97,上訴,5938
【裁判日期】    980303
【裁判案由】    毒品危害防制條例
【裁判全文】
臺灣高等法院刑事判決                97年度上訴字第5938號
上  訴  人  臺灣板橋地方法院檢察署檢察官
被      告  甲○○
指定辯護人  本院公設辯護人王永炫
上列上訴人因被告毒品危害防制條例案件，不服臺灣板橋地方法
院96年度訴字第4287號，中華民國97年10月9日第一審判決（起
訴案號：臺灣板橋地方法院檢察署96年度偵字第1724號），提起
上訴，本院判決如下：
    主  文
上訴駁回。
    理  由
一、公訴意旨略以：甲○○與陳美莉、丙○○均明知安非他命為
    毒品危害防制條例第2條所規定之第二級毒品，未經許可，
    不得非法持有、販賣，竟共同基於販賣第二級毒品安非他命
    之犯意，於：(一)、民國（下同）95年12月間，由陳美莉以每
    包新臺幣（下同）五百至一千元之代價，先後二次販賣安非
    他命予乙○○施用。(二)、95年12月25日及不詳時間，由陳美
    莉先後交付甲○○安非他命共三包後，甲○○即前往臺北縣
    鶯歌鎮某工廠等地將之交付姓名、年籍均不詳之成年男子3
    次，每次均向該男子收取一千元，並將所收受之金錢交付予
    陳美莉。(三)、96年1月3日凌晨1時許，由陳美莉交付丙○○
    安非他命1包後，丙○○即前往臺北縣鶯歌鎮○○路某處將
    之交付予姓名、年籍均不詳之成年男子，並向該男子收取一
    千元後再轉交陳美莉。(四)、陳美莉另基於轉讓安非他命之犯
    意，先後於95年12月25日、96年1月3日，在臺北縣鶯歌鎮○○路329巷39號4樓陳美莉住處等地，無償轉讓亦屬藥事法所
    規範之禁藥安非他命予丁○○、甲○○及丙○○施用（以上
    三人施用毒品部分均另案偵辦中）。嗣於96年1月5日14時許
    ，為警持搜索票至陳美莉位於臺北縣鶯歌鎮○○路329巷39
    號四樓住處搜索，扣得安非他命殘渣袋五個、安非他命吸食
    器一組及帳冊一本，因認被告甲○○與陳美莉、丙○○涉共
    犯毒品危害防制條例第4條第2項之販賣第二級毒品罪嫌等語
    。
二、證據能力部分：按被告以外之人於審判外之言詞或書面陳述
    ，除法律有規定者外，不得作為證據，刑事訴訟法第159 條
    第1項定有明文。本件證人乙○○、丙○○於警詢時之供述
    ，係被告以外之人於審判外之言詞陳述，為傳聞證據，被告
    甲○○之指定辯護人就上開供述之證據能力於原審準備程序
    爭執（原審97年9月13日準備程序筆錄），查無經證明具有
    可信之特別情況，且為證明犯罪事實之存否所必要者，得例
    外取得證據能力之情況，故就欲以之直接或間接證明本案起
    訴犯罪事實成立與否的情況，應無證據能力。
三、按犯罪事實應依證據認定之，無證據不得認定其犯罪事實；
    又不能證明被告犯罪者，應諭知無罪之判決，刑事訴訟法第
    154條第2項、第301條第1項分別定有明文。再認定被告有罪
    之事實，應憑證據，如未能發現相當之證據，或證據不足以
    證明，自不能以推測或擬制之方法，以為裁判之基礎；且認
    定事實所憑之證據，其為訴訟上之證明，須達於通常一般人
    均不致有懷疑，而得確信其為事實之程度者，始得據為有罪
    之認定，倘其證明尚未達到此一程度而有合理之懷疑存在時
    ，尚難為有罪之認定基礎；另苟積極證據不足以為不利於被
    告事實之認定，即應為有利於被告之認定，更不必有何有利
    之證據（30年上字第816號、40年臺上字第86號、76年臺上
    字第4986號判例參照）。且證人之證言固非不得做為認定被
    告犯罪事實之證據，惟須此項證言無瑕疵可指，且與事實相
    符者，始足當之，苟證人之證言有瑕疵時，即不得做為不利
    被告認定之唯一依據。為貫徹無罪推定原則，檢察官對於被
    告之犯罪事實，應負實質舉證責任。刑事訴訟法修正後第
    161條（下稱本法第161條）第1項規定「檢察官就被告犯罪
    事實，應負舉證責任，並指出證明之方法」，明訂檢察官舉
    證責任之內涵，除應盡「提出證據」之形式舉證責任（參照
    本法修正前增訂第163條之立法理由謂「如認檢察官有舉證
    責任，但其舉證，仍以使法院得有合理的可疑之程度為已足
    ，如檢察官提出之證據，已足使法院得有合理的可疑，其形
    式的舉證責任已盡」）外，尚應「指出其證明之方法」，用
    以說服法院，使法官「確信」被告犯罪構成事實之存在。此
    「指出其證明之方法」，應包括指出調查之途徑，與待證事
    實之關聯及證據之證明力等事項。同條第2、3、4項，乃新
    增法院對起訴之審查機制及裁定駁回起訴之效力，以有效督
    促檢察官善盡實質舉證責任，藉免濫行起訴。刑事訴訟法修
    正後第163條釐訂法院與檢察官調查證據責任之分際，一方
    面揭櫫當事人調查證據主導權之大原則，並充分保障當事人
    於調查證據時，訊問證人、鑑定人或被告之權利（同條第1
    項）；另一方面例外規定法院得及應依職權調查證據之補充
    性，必待當事人舉證不足時，法院始自動依職權介入調查，
    以發見真實（同條第2項）；再增訂法院依職權調查證據前
    ，應踐行令當事人陳述意見之程序（同條第3項），以貫徹
    尊重當事人查證之主導意見，確保法院補充介入之超然、中
    立。
四、公訴人認被告甲○○涉有共同販賣第二級毒品罪嫌，無非係
    以被告於警詢、偵查中之供述、共同被告丙○○於警詢、偵
    查中之供述、證人乙○○於警詢之證述，及安非他命殘渣袋
    五個、吸食器一組、帳冊一本扣案，查獲照片十二張在卷為
    其主要論據。
五、被告經合法傳喚雖未到庭，惟被告甲○○於原審否認有共同
    販賣第二級毒品之犯行，辯稱略以：「從未幫陳美莉送第二
    級毒品安非他命予他人，並收取一千元，沒有共同販賣第二
    級毒品之犯行」等語。經查：
(一)、按被告之自白，非出於強暴、脅迫、利誘、詐欺、疲勞訊問
    、違法羈押或其他不正之方法，且與事實相符者，得為證據
    ；被告之自白，不得作為有罪判決之唯一證據，仍應調查其
    他必要之證據，以察其是否與事實相符，刑事訴訟法第156
    條第1項、第2項分別定有明文。被告甲○○固於警詢稱：「
    我幫陳美莉轉送交易過毒品安非他命到鶯歌市區巷道約十次
    上下，每次都一千元安非他命一小包給不特定人（都是陳美
    莉要我送的），並收錢回來給陳美莉，而她供我吃住及施用
    安非他命」、「我知道她有販賣毒品，因為我幫她轉送交易
    過，我知道這樣是違法，而她每天都會給我小孩五十元，所
    以我幫她忙」等語（96年度偵字第1724號偵查卷第23頁），
    及於偵查稱：「（陳美莉有無販毒給人？）有，她有叫我拿
    毒品給人，那人我不認識」、「（之前有無幫陳美莉將毒品
    交給他人？）有」、「（何時幫陳美莉？）95年12月25日左
    右曾經有幫陳美莉拿安非他命到鶯歌某工廠給一名姓名年籍
    不詳之男子，跟對方收取一千元，收回來的錢就交給陳美莉
    」、「（除了這次之外，你還有幫陳美莉送毒品？）還有二
    次，但時間都不記得，也是放到鶯歌，每次收一千元」、「
    （你知道送的毒品是安非他命？）我知道那是安非他命」、
    「（為何幫陳美莉送毒品？）因為我有小孩，但沒有工作，
    陳美莉會給我吃住，所以我就幫她送毒品」等語（偵卷第12
    3頁、第179頁）。惟被告於警詢、偵查中就幫陳美莉送毒品
    安非他命之次數，供詞前後不一，且其於原審否認有共同販
    賣第二級毒品安非他命之犯行，而被告於警詢、偵查中供稱
    幫陳美莉送毒品安非他命予他人，惟對方均係姓名、年籍不
    詳，無法傳喚到庭詰問之人，復無相關明確提及上開交易安
    非他命重量、價錢等之通訊監察譯文可憑，何況本案並未查
    獲被告或共同被告陳美莉、丙○○持有第二級毒品安非他命
    及販賣第二級毒品之工具，被告如何共同販賣安非他命予他
    人，故被告於警詢、偵查之自白，無法證明與事實相符，不
    得作為不利被告之證據。
(二)、證人丙○○雖於偵查證稱：「（陳美莉有無販毒給人？）有
    ，她有叫我拿毒品給人，那人我不認識。」、「（你確定有
    幫陳美莉送毒品？）有，是1月3日凌晨送一包安非他命到鶯
    歌建國路，我有跟那人拿一千元」等語（偵查卷第122頁）
    。惟尚難僅憑上開證人丙○○於偵查中之證詞，即認被告有
    與陳美莉、丙○○共同販賣第二級毒品之犯行。
(三)、本案警察於96年1月5日14時許，前往被告及共同被告陳美莉
    位於臺北縣鶯歌鎮○○路329巷39號4樓之住處搜索時，僅查
    獲共同被告陳美莉所有之殘渣袋五個、吸食器一組，並未查
    獲被告持有第二級毒品安非他命，有搜索扣押筆錄、扣押物
    品目錄表在卷（偵查卷第55頁）。而上開物品僅能證明被告
    甲○○、或陳美莉、丙○○有施用第二級毒品甲基安非他命
    之犯行，被告如何與共同被告陳美莉、丙○○共同販賣安非
    他命予他人，另扣案之筆記本一本，其內容係記錄共同被告
    陳美莉於某年7、8月間與「MIO」等人之金錢記錄（偵查卷
    第102頁至第108頁），且共同被告陳美莉於警詢稱：「該帳
    冊是我所有沒錯，裡面內容是欠我錢及買電腦零件、家庭收
    支的對象跟金額」等語（偵查卷第18頁），故無法證明係被
    告陳美莉於何時、何地販賣第二級毒品安非他命予姓名、年
    籍均不詳之人之記錄，尚難憑此筆記本即認被告甲○○有與
    共同被告陳美莉、丙○○共同販賣安非他命予他人之犯行。
(四)、檢察官上訴雖略以：「原審既未傳喚到公訴人及辯護人聲請
    之證人丙○○、丁○○、乙○○等人出庭作證以究明實情，
    又未在判決內說明何以不再予以傳喚之理由，顯有應調查之
    證據而未予調查之違誤，難認妥適，稍嫌速斷。又證人丙○○除自承有幫同案被告陳美莉送交毒品給買者外，亦同時證
    稱被告甲○○也有幫同案被告陳美莉送交毒品給買者之行為
    （詳見96年1月5日警詢筆錄及96年6月21日本署訊問筆錄第2
    頁即偵查卷第23頁、第178頁），非如原判決所述證人丙○○僅有陳述其本人有幫忙送交毒品之行為，而認不能以證人
    丙○○自己之行為論斷被告甲○○有共同販賣毒品之行為，
    此部分原判決棄而不論，實有未合。是原判決既有前揭認事
    用法之不當，即有再予審酌之必要」，而證人丙○○雖於本
    院證稱：「（甲○○總共幫陳美莉交付安非他命，並收錢給
    陳美莉共有幾次？）甲○○我不確定，我知道是一次。我自
    己那天凌晨有二次」等語，然所陳係「不確定」，且其亦自
    陳幫陳美莉交付安非他命，是其陳述如係真實，則其與陳美
    莉、甲○○之間均為共犯，但查，「刑事審判上之共同被告
    ，係為訴訟經濟等原因，由檢察官或自訴人合併或追加起訴
    ，或由法院合併審判所形成，其間各別被告及犯罪事實仍獨
    立存在。若共同被告具有共犯關係者，雖其證據資料大體上
    具有共通性，共犯所為不利於己之陳述，固得採為其他共犯
    犯罪之證據，然為保障其他共犯之利益，該共犯所為不利於
    己之陳述，須無瑕疵可指，且仍應調查其他必要之證據，以
    察其是否與事實相符，不得專憑該項陳述作為其他共犯犯罪
    事實之認定，即尚須以補強證據予以佐證，不可攏統為同一
    之觀察；且共同被告間若具有對同性之關係，如毒品交易之
    買賣雙方，為避免其嫁禍他人而虛偽陳述，尤應有足以令人
    確信其陳述為真實之補強證據，始能據以為論罪之依據（94
    年度台上字第4405號）」，是證人丙○○於本院之陳述縱然
    屬實，仍需要補強證據，但本件檢察官並未舉出補強證據，
    亦未查扣有安非他命，僅有陳美莉之安非他命殘渣袋五個以
    及吸食器一組，則以此證明被告係販賣安非他命，顯係證據
    不足。而檢察官聲請傳訊之證人乙○○，於本院作證陳稱不
    認識甲○○，是其陳述，亦無從為被告不利證據。至於檢察
    官雖聲請傳訊證人丁○○，然依據起訴書之記載：【陳美莉
    、甲○○及丙○○均明知安非他命為毒品危害防制條例第2
    條所規定之第二級毒品，未經許可，不得非法持有、販賣，
    竟共同基於販賣第二級毒品安非他命之犯意，於(一)、民國95
    年12月間，由陳美莉以每包新臺幣（下同）五百至一千元之
    代價，先後二次販賣安非他命予乙○○施用；(二)、95年12月
    25日及不詳時間，由陳美莉先後交付甲○○安非他命共三包
    後，甲○○即前往臺北縣鶯歌鎮某工廠等地將之交付姓名年
    籍不詳之成年男子三次，每次均向該男子收取一千元，並將
    所收受之金錢交付予陳美莉；(三)、96年1月3日凌晨1時許，
    由陳美莉交付丙○○安非他命1包後，丙○○即前往臺北縣
    鶯歌鎮○○路某處將之交付予姓名年籍不詳之成年男子，並
    向該男子收取一千元後再轉交陳美莉。(四)、陳美莉另基於轉
    讓安非他命之犯意，先後於95年12月25日、96年1月3日，在
    臺北縣鶯歌鎮○○路329巷39號四樓陳美莉住處等地，無償
    轉讓亦屬藥事法所規範之禁藥安非他命予丁○○、甲○○及
    丙○○施用（以上三人施用毒品部分均另案偵辦中）。嗣於
    96年1月5日14時許，為警持搜索票在上開陳美莉住處查獲，
    並扣得安非他命殘渣袋五個、安非他命吸食器一組及帳冊一
    本】，就丁○○部分，係【(四)、陳美莉另基於轉讓安非他命
    之犯意，先後於95年12月25日、96年1月3日，在臺北縣鶯歌
    鎮○○路329巷39號4樓陳美莉住處等地，無償轉讓亦屬藥事
    法所規範之禁藥安非他命予丁○○、甲○○及丙○○施用】
    ，而與起訴被告甲○○販賣安非他命之事實無關，則檢察官
    要求傳訊與待證事實無關連性之丁○○（係陳美莉另基於犯
    意轉讓安非他命予丁○○），依據刑事訴訟法第163條之2第
    2項第2款規定，應認為不必要。
(五)、綜上，尚難單憑被告甲○○於警詢、偵查所為對己不利之自
    白，而在別無其他積極客觀補強證據可資證明該不利己之自
    白確屬實在之情況下，遽認被告確有共同販賣安非他命之犯
    行。從而，檢察官所提被告共同販賣第二級毒品犯行之證據
    ，無從形成無合理懷疑之心證。此外，復查無其他積極證據
    足資證明被告確有共同販賣第二級毒品之犯行，揆諸前揭說
    明，自應為被告無罪之諭知。
(六)、原審以不能證明被告甲○○犯罪，而為其無罪之諭知，經核
    原判決並無違誤，而檢察官上訴要求傳訊之丁○○與起訴事
    實無關連性，另要求傳訊之證人乙○○，於本院作證陳稱不
    認識甲○○，至於證人丙○○於本院證稱：「甲○○我不確
    定」，且缺乏補強證據，是檢察官以原審未傳訊丁○○、乙○○、丙○○等情，指摘原判決不當，請求撤銷改判，為無
    理由，應予駁回。
六、被告經合法傳喚無正當之理由不到庭且亦未在監執行，有送
    達證書與98年2月16日在監在押查詢申請表在卷可稽，爰不
    待其陳述，逕行判決，併此敘明。
據上論斷，應依刑事訴訟法第371條、第368條，判決如主文。
本案經檢察官楊秀蘭到庭執行職務。
中    華    民    國    98    年     3    月    3     日
                  刑事第十二庭  審判長法  官   蔡永昌
                                      法  官   陳榮和
                                      法  官   施俊堯
以上正本證明與原本無異。
檢察官如不服本判決，應於收受送達後10日內向本院提出上訴書
狀，其未敘述上訴之理由者並得於提起上訴後10日內向本院補提
理由書（均須按他造當事人之人數附繕本）「切勿逕送上級法院
」。
被告不得上訴。
                                      書記官   顧哲瑜
中    華    民    國    98    年     3    月    4     日


司法院資訊處製作；財團法人民間司法改革基金會備份。
